【裁判字號】    99,簡,214
【裁判日期】    991005
【裁判案由】    菸害防制法
【裁判全文】
臺北高等行政法院判決
                                       99年度簡字第214號

原      告  甲○○
被      告  臺北縣政府
代  表  人  乙○○○○○○住同上
訴訟代理人  丙○○
            丁○○
            戊○○

上列當事人間菸害防制法事件，原告不服行政院衛生署中華民國
99年3 月1 日衛署訴字第0980035389號訴願決定，提起行政訴訟
，本院判決如下：
    主  文
訴願決定及原處分均撤銷。
訴訟費用由被告負擔。
    事實及理由
一、程序事項：本件因屬不服行政機關所為罰鍰處分而涉訟，其
    標的之金額合計為新臺幣（下同）1 萬元，係在40萬元以下
    ，依行政訴訟法第229 條第1 項第2 款規定，應適用簡易程
    序，本院並依同法第233 條第1 項規定，不經言詞辯論，逕
    行裁判。
二、事實概要：原告甲○○係坐落臺北縣三重市○○○路159 號
    之「7-ELEVEN便利商店」店長，於民國（下同）98年8 月2
    日23時40分販售菸品予未滿18歲游姓少年（80年8 月17日生
    ），經臺北縣政府警察局三重分局員警查獲，移送被告衛生
    局辦理，被告以原告違反菸害防制法第13條第1 項規定，爰
    依同法第29條規定，於98年10月1 日以北府衛健字第098011
    8232號行政處分書，處原告1 萬元罰鍰（下稱原處分）。原
    告不服，經被告向行政院衛生署提起訴願，亦遭訴願駁回，
    遂提起本件行政訴訟。
三、原告起訴主張略以：
（一）菸害防制法第13條第1 項所明訂，為符合前揭法律規定，
      菸品販售者對於購買者是否年滿18歲，即應為必要之注意
      及負有查證之義務，對於購菸者之年齡如有疑慮，除口頭
      詢問外，應請其出示身份證明文件，若無法出示，則應拒
      絕販售其菸品。
（二）當日時段為晚上該少年購買商品之時，頭戴全罩式安全帽
      ，其外貌令人看不出是一位未成年之少年，況且若能判斷
      其未成年則不可能有販售之行為產生。
（三）實情該名少年經由警員臨檢時，亦尚未看出其未滿18歲，
      而是經由原告詢問員警如何得知該少年為未成年時，得知
      警員亦是由身份證件查檢之時才知道其未滿18歲。試問販
      售之時，原告實為是被該少年外表及條件（攜帶安全帽）
      所矇騙而販售成為受害人，並非於知情之下供應菸品予未
      滿18歲者。
（四）實情為販售行為當下，原告實實在在並不知情之情況下而
      產生銷售的，並非員警所說坦承不諱，亦非訴願審議委員
      會之成員所稱未善盡查證之責而卸責之詞，對於其訴願審
      議委員會之成員所稱有販售事實即自難免責，從而維持原
      處分實在無法認同。
（五）原告從事超商近4 年多來，一直嚴謹公司之規範，絕對不
      做違反規定之事實，並且常常因為對客人之外貌產生疑慮
      之時，進而跟客人要求提示證件時讓客人常常產生不悅之
      心態，並且常常有言語上的不悅情況產生及爭議，進而對
      客人產生抱歉，並非被告所言卸責及疏於確認。但對於有
      心人士利用成熟的外表及騎乘機車的條件（因年滿18歲才
      可以考駕照騎車）刻意矇騙，絕非原告可以防範。此時倘
      若警察有善盡查察之責即不應放任其在道路上騎乘機車，
      進而誤導門市人員誤認其已成年。試問其責應該在於門市
      人員嗎？但有鑑於此事之發生，原告定將秉持更加嚴謹的
      態度加以小心求證。
（六）綜上，對於原處分及訴願決定，原告實在無法接受，與事
      實亦有不合，爰依法提起撤銷訴訟並聲明求為判決：撤銷
      訴願決定及原處分。２、訴訟費用由被告負擔。
四、被告抗辯則以：
（一）按菸害防制法第13條第1 項規定：「任何人不得供應菸品
      予未滿十八歲者；違者處新台幣1 萬元以上5 萬元以下罰
      鍰。」臺北縣政府警察局三重分局員警98年8 月3 日0時
      許於三重市○○路○○○○路口前盤查，發現未滿18歲之
      游姓少年(80 年8 月17日生) 持有菸品，後經該少年指認
      係98年8 月2 日23時40分於7-ELEVEN店內向原告所購得，
      且有購菸發票為證，原告於調查筆錄亦坦承販售在案，違
      規事實足可認定，顯然有違菸害防制法第13條第1 項之規
      定。
（二）雖原告聲稱「當日時段為晚上該少年購買商品之時，頭戴
      全罩式安全帽，其外貌令人看不出是一位未成年少年。…
      …實為是被少年外表及條件( 攜帶安全帽) 所矇騙進而成
      為受害人，而非知情之下供應菸品予未滿18歲者。」為符
      合菸害防制法第13條第1 項規定，菸品販售者對於購買者
      是否年滿18歲，即應為必要之注意及負有查證之義務，對
      於購菸者之年齡如有疑義，除口頭詢問外，亦應請其出示
      身分證明文件，以查證是否已滿18歲，若購買者無身分證
      明文件或不出示身分證明文件，即應拒絕販售其菸品，本
      件原告稱因游姓少年頭戴安全帽進來買菸，我以為他已經
      有駕駛執照已經成年所以才賣給他等語。原告對於游姓少
      年是否已滿18歲，顯然未善盡查證之責。
（三）原告又稱「對於有心人士利用成熟的外表及騎乘機車的條
      件( 因為要滿18歲才可以考駕照騎車) 刻意矇騙，絕非原
      告可防範。」原告主觀上雖非故意販賣菸品與未滿18歲之
      人，然其從事販賣菸品及其他物品之工作，對於販賣菸品
      予未滿18歲之人實有預見之可能，故應注意並有義務確認
      販賣菸品之對象是否滿18歲，必要時即應請求出示身分證
      件證明，對無法確認者則應拒絕供應其菸品，原告於販售
      菸品予游姓少年時，僅以外觀判別年齡而疏於確認，係屬
      過失，98年8 月2 日違法之事實已確實存在，鑑此，原告
      違反菸害防制法第13條第1 項之規定已屬明確，依法予以
      處分並無不合。綜前調查可證，其違反菸害防制法之事證
      足以認定，並無法據以撤銷原處分。
（四）綜上所述，原處分及訴願決定並無違誤，為此答辯聲明資
      為抗辯，並聲明求為判決：１、駁回原告之訴。２、訴訟
      費用由原告負擔。
五、本件應適用之法律及本院見解：
（一）行為時菸害防制法第13條規定：「任何人不得供應菸品予
      未滿十八歲者。任何人不得強迫、引誘或以其他方式使孕
      婦吸菸。」其立法理由略以：「一、條次變更。二、本條
      為原條文第十二條移列。三、為配合兒童及少年福利法第
      二十六條第三項規定，並落實本法禁止未滿十八歲者吸菸
      之意旨，爰修正第一項。四、為保障胎兒亦能免於菸害威
      脅，爰參照兒童及少年福利法第三十一條第二項規定增列
      第二項，禁止任何人強迫、引誘或以其他方式使孕婦吸菸
      。」
（二）98年6 月30日為因應現行菸害防制法修正而廢止之「菸害
      防制法施行細則」第5 條規定：「本法第十二條（現行法
      第13條第1 項）所稱販賣菸品之負責人或從業人員，對顧
      客之年齡有疑時，應請其出示身分證明；無身分證明或不
      出示證明者，應拒絕供應其菸品。販賣菸品之負責人，應
      於販售場所明顯處標示『法律禁止供應菸品予未滿十八歲
      者』意旨之文字。」。再按行政院衛生署國民健康局98年
      9 月4 日國建教字第0980700902號函說明：「一、參照世
      界衛生組織菸草控制框架公約(FCTC)第16條1(a)意旨，菸
      草製品銷售者當有懷疑時，要求每一購買菸草者提供適當
      證據證明已達到法定年齡。另依菸害防制法第13條規定，
      任何人不得供應菸品予未滿18歲者，違者依第29條規定處
      新臺幣1 萬元以上5 萬元以下罰鍰。二、是以，參照前開
      FC TC 意旨及菸品販售業者依法有拒賣菸品予未滿18歲者
      之義務，請各業者針對『疑似』未滿18歲購菸者，『得』
      以請其出示身份證明等方式辨識購菸者年齡，以符菸害防
      制法相關規定。」
（三）綜合上開法令規定可知，販賣菸品之人員，對於『疑似』
      未滿18歲購菸者，始需『得』以請其出示身份證明等方式
      辨識購菸者年齡；故對並無疑似未滿18歲之購菸顧客，即
      無負有請求出示身份證明等方式以辨識購菸者年齡之義務
      ，亦應敘明。從而購菸者在客觀上並無『疑似』未滿18歲
      時，販賣菸品之人員，並未負有法定查證、辨識購菸者年
      齡之義務，亦無違反菸害防制法第13條之故意或過失可言
      。
六、對事實概要欄記載及下開事實兩造並不爭執，並有原告提出
    之原處分書、訴願決定書、被告提出之行政院衛生署國民健
    康局98年9 月4日國建教字第0980700902號函、訴願決定書
    及掛號郵件收件回執、被告98年11月18日北府衛見字第0980
    138083號函訴願答辯書、臺北縣政府警察局三重分局98 年9
    月3 日北縣警重刑字第0980043155號函及調查筆錄、原處分
    書及送達證書、原告訴願書（均為影本）附本院卷及原處分
    卷可證，自足認為真實。
（一）本件臺北縣政府警察局三重分局員警，係於98年8 月3 日
      0 時在台北縣三重市○○路○○○○路口對游姓少年臨檢
      盤查，經游姓少年提出身分證（80年8 月17日生，即二星
      期後游姓少年即滿18歲），始查悉游姓少年於本件行為時
      未滿18歲。
（二）游姓少年於深夜騎乘機車至原告任店長「7-ELEVEN便利商
      店」，並手攜全罩式安全帽進入商店內購買香菸。
七、經查：
（一）游姓少年於本件行為時僅差二星期即滿18歲，且臺北縣政
      府警察局三重分局員警於臨檢盤查時，從游姓少年外觀上
      並無法判斷游姓少年為未滿18歲之未成年人；故原告主張
      游姓少年外觀上並無疑似未滿18歲之處等語，本屬有據。
（二）由上開本院認定事實（二）所示，本件原告主張游姓少年
      深夜騎乘機車至商店買菸，因年滿18歲才可以考駕照騎機
      車，是原告主張游姓少年之行為舉止無疑似未滿18歲之處
      等語，亦屬有據。
（三）綜合上開事實，本件游姓少年於購菸行為時，客觀上在外
      貌上及行為舉止上並無『疑似』未滿18歲情形，即屬有據
      。
八、本件行為時，在所有客觀條件上觀察，原告並不可能對游姓
    少年有『疑似』未滿18歲之疑義，參照前開本院法律見解，
    原告並未負有法定查證及辨識游姓少年是否滿18歲之行為義
    務；亦無違反無違反菸害防制法第13條之故意或過失，再參
    照行政罰法第7 條第1 項規定，本件原告客觀上雖有違反行
    政法義務，但無主觀上可歸責之故意、過失責任，自不應處
    罰。被告認原告有客觀違法事實，進而推定其有主觀上故意
    過失云云，參照前揭說明，適用法律容有誤會。又本件原處
    分有前開違法，訴願決定未予糾正，均有未合。原告訴請撤
    銷，為有理由，應予准許，爰判決如主文所示。
據上論結，本件原告之訴為有理由，依行政訴訟法第233 條第1
項、第236 條、第98條第1 項前段判決如主文。
中    華    民    國    99    年    10    月    5     日
                  臺北高等行政法院第五庭
                                  法  官   洪遠亮
上為正本係照原本作成。
本件以訴訟事件所涉及之法律見解具有原則性者為限，始得於本
判決送達後20日內向本院提出上訴狀並表明上訴理由，如已於本
判決宣示後送達前提起上訴者，應於判決送達後20日內補具上訴
理由（均按他造人數附繕本），且經最高行政法院許可後方得上
訴。
中    華    民    國    99    年    10    月    5     日
                                  書記官   陳德銘

司法院資訊處製作；財團法人民間司法改革基金會備份。
